臺灣臺中地方法院民事判決　九十三年度訴字第七六九號
　　原　　　告　丙○○
　　訴訟代理人　梁宵良　律師
　　複　代理人　甲○○
　　被　　　告　乙○○
　　訴訟代理人　陳建良　律師
　　複　代理人　楊振裕　律師
右當事人間請求拆屋還地事件，本院於民國九十三年八月十六日言詞辯論終結，判決
如左：
    主      文
被告應將坐落台中市西屯區○○○段第二七六三地號土地，如附圖所示Ｂ部分，面積
一六一平方公尺之地上建物（未編門牌）拆除，將該土地返還原告。
訴訟費用由被告負擔。
本判決於原告以新臺幣壹佰壹拾萬元供擔保後，得假執行。但被告以新臺幣參佰貳拾
貳萬元為原告預供擔保後，得免為假執行。
    事實及理由
一、本件原告主張：坐落於台中市西屯區○○○段第二七六三地號土地（下稱系爭土
    地）（註：土地重測前之地號為西屯區○○○段第二三四六－八地號）為其所有
    ，因地形不規則，難以規劃使用，乃將其中一部分，即如附圖所示Ｂ部分，於民
    國（下同）六十九年間借予被告堆放雜物之用。嗣後被告竟於未經原告之同意，
    即擅自在該部分搭建鐵皮屋，並陸續整建成為現狀之建物。嗣系爭土地已於七十
    七年辦理土地重劃後，合併同段二三四六－一、二三四六－二、二三四六－五、
    二三四六－五二等四筆土地成系爭土地，地形方正得以供建築之用，原告已準備
    收回興建房屋，爰依民法第四百七十二條第一款、第二款規定終止使用借貸契約
    ，是被告已無合法占有之權源，然經原告多次要求被告返還系爭土地如附圖所示
    之Ｂ部分，均未獲置理，爰依民法第七百六十七條前段（返還土地）、中段（拆
    除地上建物）提起本件訴訟。求為判決聲明：被告應將坐落台中市西屯區○○○
    段第二七六三地號土地，如附圖所示Ｂ部分，面積一六一平方公尺之地上建物（
    未編門牌）拆除，將該土地返還原告。並願供擔保，請准為假執行之宣告。
二、被告則以：系爭土地如附圖所示Ｂ部分，係於六十九年間原告將之借予被告（註
    ：被告之父與原告為兄弟）在該土地上搭建廠房使用，經營保利龍之切割、買賣
    之用（原告於六十九年十一月十八日設立商號「華達行」，營業所在地即目前被
    告之住所台中市西屯區○○○街三十六號，亦為原告出借予被告）。被告向原告
    借用系爭土地如附圖所示Ｂ部分，既未定有期限，則依民法第四百七十條之規定
    ，除非不能依借貸之目的而定其期限者，貸與人始得隨時請求返還借用物外，應
    於依借貸之目的使用完畢時，貸與人方得請求返還之。本件被告借用之目的經原
    告同意為建造系爭建物以供經營事業之用，則在系爭建物之廠房尚堪使用且被告
    未結束所營事業前，顯不足認被告借用系爭土地之目的已使用完畢。又本件亦無
    存有如原告所稱之欲收回興建房屋之情事，原告亦不得依民法第四百七十條第一
    款、第二款規定為終止借貸契約，是本件被告仍有使用系爭土地如附圖所示Ｂ部
    分之合法權源（即使用借貸），原告請求被告拆屋、還地自無理由等語，資以抗
    辯。答辯聲明：原告之訴及假執行之聲請均駁回，如受不利判決，願供擔保請准
    免為假執行之宣告。
三、查原告為系爭土地之所有權人，六十九年間將其中如附圖所示Ｂ部分出借予被告
    使用，被告則於該借得之土地建有建物，現仍供其堆置保利龍為廠房之用等情，
    業據兩造所不爭執，並有系爭土地登記簿謄本、照片十幀附卷可稽。亦經本院到
    場履勘，製有勘驗筆錄，且經台中市中興地政事務所到場測量，製有複丈成果圖
    在卷可稽。是以原告為系爭土地之所有權人，被告則為如附圖所示Ｂ部分系爭土
    地之占有人（直接占有人）及為系爭建物所有權人乙情，自堪可信為真實。故而
    ，本件茲應予審究者，厥為被告占有系爭土地有無合法之權源。
四、按占有人無占有之本權者，為無權占有，而占有之本權可為物權或為債權（如租
    賃、借貸等）。而以無權占有為原因，請求返還所有物之訴，占有人對請求權人
    就其物有所有權存在之事實無爭執，而僅以非無權占有為抗辯者，請求人於占有
    人無權占有之事實，無舉證責任。占有人應就其取得占有，係有正當權源之事實
    證明之。如不能證明，則應認請求人之請求為有理由（最高法院七十二年度台上
    字第一五五二號判決要旨參照）。本件被告為系爭土地如附圖Ｂ所示部分之占有
    人及其上建物之所有權人，原告則為系爭房屋之所有權人，已如前述。則被告主
    張其因與原告間仍存使用借貸關係，而對系爭土地如附圖所示Ｂ部分，有占有之
    權源，自應由被告對此占有之權利負舉證責任甚明（並參照民事訴訟法第二百七
    十七條）。本件原告提供系爭土地如附圖所示Ｂ部分予被告無償使用，既如前述
    ，是兩造間契約之性質符合民法第四百六十四條「稱使用借貸者，謂當事人一方
    以物交付他方，而約定他方於無償使用後返還其物之契約。」之情形，是以兩造
    間就系爭土地如附圖所示Ｂ部分存有使用借貸契約（即原告為貸與人、被告為借
    用人）（即契約之定性），已堪認定。而按，借用人應於契約所定期限屆滿時，
    返還借用物；未定期限者，應於依借貸之目的使用完畢時返還之。但經過相當時
    期，可推定借用人已使用完畢者，貸與人亦得為返還之請求。借貸未定期限，亦
    不能依借貸之目的而定其期限者，貸與人得隨時請求返還借用物。又貸與人因不
    可預知之情事，自己需用借用物者，貸與人得終止契約。民法第四百七十條、第
    四百七十二條第一款，分別定有明文。而所謂：「貸與人因不可預知之情事自己
    需用借用物者，得終止契約」，不問使用借貸是否定有期限，均包括在內。所謂
    不可預知之情事，指在訂立使用借貸契約以後所發生之情事，而非訂立契約時所
    能預見者而言。而所謂自己需用借用物，衹須貸與人有自己需用借用物之原因事
    實為已足，其是否因正當事由而有收回之必要，不必深究（最高法院五十八年台
    上字第七八八號判例要旨參照）。是以姑且不論，本件原告將系爭土地如附圖所
    示Ｂ部分借予被告使用，其借貸之目的為何、借貸之目的是否已使用完畢及被告
    是否有得原告同意而興建系爭房屋，本件原告既然有自己需用系爭土地以供興建
    房屋之事實，而為出借系爭土地時所不能預知之情事（即事後於七十七年間，將
    台中市西屯區○○○段二三四六之八地號土地辦理土地重劃，合併同段二三四六
    之一、二三四六之二、二三四六之五、二三四六之五二地號等四筆土地，成為地
    形方正可供建屋之上石碑段二七六三地號土地），原告復已詳為闡明前開情事，
    則原告為終止使用借貸關係之意思表示，自屬有據。是本件原告以提起本件訴訟
    之起訴狀繕本送達被告時，為終止原告與被告間系爭土地如附圖所示Ｂ部分使用
    借貸契約之意思表示，亦屬合法，先予敘明。
五、次按，所有人對於無權占有或侵奪其所有物者，得請求返還之。對於妨害其所有
    權者，得請求除去之。民法第七百六十七條前段、中段，分別定有明文。又使用
    借貸契約終止後，貸與人除得本於借用物返還請求權，請求返還借用物外，倘貸
    與人為借用物之所有人時，並得本於所有權之作用，依無權占有之法律關係，請
　　求返還借用物（最高法院七十八年度台上字第六一０號判決要旨參照）。本件系
    爭土地如附圖所示Ｂ部分，被告既已因原告為終止契約之意思表示，而已無使用
    該部分土地之權利，其且為該土地上建物之所有權人，既經確定，已如前述。則
    原告本於民法第七百六十七條前段、中段所有物返還請求權及保全請求權，請求
    被告應將坐落台中市西屯區○○○段第二七六三地號土地（即系爭土地），如附
    圖所示Ｂ部分，面積一六一平方公尺之地上建物（未編門牌）（民法第七百六十
    七條中段）拆除，將該土地返還原告（同條前段），洵屬適法，為有理由，應予
    准許，爰為判決如主文第一項所示。
六、兩造均陳明願供擔保，請准宣告假執行或免為假執行。經核均無不合，爰各酌定
    相當擔保金額准許之。
七、本件事證已為明確，則兩造間就系爭土地之如附圖所示Ｂ部分，約定使用之目的
    為何，其借貸之目的是否已使用完畢，被告有無違反約定目的使用之情事，即與
    判決之結果不生影響，本院自勿庸予以審酌。另被告於系爭土地如附圖所示Ｂ部
    分建有系爭建物，亦僅其是否得依民法第九百五十四條以下規定請求費用償還之
    問題，與其應負有返還義務，及原告行使終止契約之權利，亦不生影響，併予敘
    明。
八、據上論結，本件原告之訴為有理由，依民事訴訟法第七十八條、第三百九十條第
    二項、第三百九十二條第二項，判決如主文。
中　　　華　　　民　　　國　  　九十三　　年　　　八　　　月　　三十一　日
                                    臺灣臺中地方法院民事第四庭
~B法　　　官　陳添喜
右為正本係照原本作成。
如對本判決上訴，須於判決送達後廿日內向本院提出上訴狀。
中　　　華　　　民　　　國　  　九十三　　年　　　八　　　月　　三十一　日
~B法院書記官
